【裁判字號】    97,家訴,104
【裁判日期】    971022
【裁判案由】    返還遺產
【裁判全文】
臺灣桃園地方法院民事裁定             97年度家訴字第104號
聲  請  人  甲○○
                      號
相  對  人  酉○○○
            未○○○
            申○○○
            亥○○○
            劉志勇
            劉奕伶
            劉玉萩
            劉玉瑩
            劉芷嫻
            戌○○
            午○○○
            丑○○
                      巷1弄1.
            巳○○
            辰○○
                      號5樓
            寅○○
            卯○○
上列聲請人與被告乙○○、丁○○、戊○○、己○○○、壬○○
、辛○○、癸○○、子○○、庚○○等間請求返還遺產等事件（
本院97年度家訴字第104 號），聲請追加相對人為原告，本院裁
定如下：
    主  文
相對人應於收受本裁定之日起五日內追加為原告。
    理  由
一、按訴訟標的對於數人必須合一確定而應共同起訴，如其中一
    人或數人拒絕同為原告而無正當理由者，法院得依原告聲請
    ，以裁定命該未起訴之人於一定期間內追加為原告。逾期未
    追加者，視為已一同起訴。民事訴訟法第56條之1 第1 項定
    有明文。此係因訴訟標的對於數人必須合一確定而應共同起
    訴者，該數人未共同起訴，其當事人適格即有欠缺，故其中
    一人或數人拒絕同為原告，將使其他人亦無法以訴訟伸張或
    防衛其權利，自有未宜。為解決固有必要共同訴訟當事人適
    格之問題，乃明文規定法院得依聲請裁定命無正當理由而拒
    絕共同起訴之人追加為原告或擬制其為原告；至於拒絕同為
    原告是否有正當理由，則應由法院斟酌原告起訴是否為伸張
    或防衛權利所必要等情形決定之（最高法院93年度台抗字第
    403 號裁定、台灣高等法院93年度抗字第3922號裁定意旨參
    照）。又訴訟標的對於數人是否必須合一確定，應依原告主
    張之事實及法律關係定之，非以其主張之權利確實存在為前
    提，故依原告主張之事實及法律關係，其訴訟標的對於數人
    須合一確定者，即有民事訴訟法第56條之1 第1 項規定之適
    用，合先敘明。
二、本件聲請意旨略以：聲請人與相對人等均係被繼承人吳振國
    之繼承人，而被繼承人生前共育有陳吳阿波、吳川灶、乙○○、吳金泉、丁○○、戊○○、甲○○（即聲請人）、酉○○○等8 名子女，先予敘明。被繼承人於民國55年間購買坐
    落桃園縣八德市○○○段620 之2 （權利範圍40分之14）、
    392 之1 （權利範圍全部）、391 之1 （權利範圍全部）、
    391 之2 （權利範圍全部）、389 之5 （權利範圍全部）地
    號等5 筆土地，當時借用丁○○及吳金泉名義登記，復於78
    年間借用戊○○名義，將前揭392 之1 、391 之2 地號土地
    借名登記於戊○○名下，另借用乙○○名義將620 之2 地號
    土地之持分借名登記於乙○○名下。按借名契約性質與委任
    契約類同，應類推適用委任關係終止消滅之規定，依民法第
    550 條前段規定，委任關係因當事人一方死亡而消滅，今被
    繼承人業於91年11月11日死亡，其與丁○○、吳金泉、戊○○、乙○○間之借名契約即因被繼承人之死亡而消滅，被告
    乙○○等9 人即無從保有登記名義人，而前揭5 筆土地既屬
    被繼承人所有，自應歸於被繼承人遺產，聲請人為被繼承人
    之繼承人，自得依繼承及借名契約之法律關係，請求被告丁○○、戊○○、乙○○將借名登記於其名下之不動產應繼分
    移轉登記予全體繼承人公同共有，又吳金泉業於92年2 月間
    死亡，由其配偶己○○○及子女壬○○、辛○○、癸○○、
    子○○、庚○○等6 人為法定繼承人，聲請人自得請求丙○○○○○○將登記為吳金泉所有坐落桃園縣八德市○○○段
    391 之1 地號土地（權利範圍2 分之1） ，辦理繼承登記後
    ，按應繼分移轉登記為全體繼承人公同共有。然因相對人與
    聲請人同為吳振國之繼承人，依法本件訴訟標的對於聲請人
    與相對人必須合一確定，而應共同起訴；茲因相對人拒絕同
    為原告，此舉將使聲請人無法以訴訟伸張或防衛其因繼承所
    得之權利，爰聲請裁定命相對人於一定期間內追加為原告等
    語。
三、次按繼承人有數人時，在分割遺產前，各繼承人對於遺產全
    部為公同共有，為民法第1151條所明定。而公同共有物之處
    分及其他之權利行使，除依其公同關係所由規定之法律或契
    約另有規定外，應得公同共有人全體之同意，同法第828 條
    第2 項亦定有明文。此項規定，依同法第831 條規定，於所
    有權以外之財產權，由數人公同共有者準用之。是繼承人因
    繼承取得之遺產，於受侵害時，應由公同共有人即繼承人中
    之一人或數人就此項債權為訴訟上之請求時，自須得其他繼
    承人全體之同意，始能謂當事人適格無欠缺。經查，本件聲
    請人前揭所述，業據其提出土地登記謄本、死亡證明、戶籍
    謄本、繼承系統表在卷為證，而經本院於民國97年8 月14日
    檢附聲請人起訴狀繕本，通知相對人於文到20日內具狀表示
    意見，相對人呂陳素春、申○○○、亥○○○、戌○○、天
    ○○○等人，其中天○○○已故，由其繼承人劉志勇、劉奕
    伶、劉玉萩、劉玉瑩、劉芷嫻等5 人繼承。相對人未○○○
    、申○○○、亥○○○、戌○○、劉志勇、劉奕伶、劉玉萩
    、劉玉瑩、劉芷嫻則表示聲請人所述並非實情及承認系爭土
    地為被告等人所有並非被繼承人借名登記之，而不願涉訟等
    語，惟聲請人起訴係為伸張其權利所必要，且被告乙○○等
    是否為上述系爭土地之所有權人係屬實體判斷問題，應經實
    體調查後方能確知，自不影響其應與聲請人共同起訴為本件
    原告之前揭判斷，是其此部分所辯，並不足採，另其餘相對
    人接受合法送達後均未表達己意。爰依法裁定命相對人應於
    收受本裁定之日起5 日內追加為原告，如逾期未追加，即視
    為已一同起訴。
中    華    民    國    97    年    10    月    22    日
                    家事法庭  審判長法  官  張淑芬
                                    法  官  張震武
                                    法  官  游智棋
以上為正本係照原本作成
如對本裁定抗告須於裁定送達後10日內向本院提出抗告狀，並繳
交抗告費新臺幣1,000元。
中    華    民    國    97    年    10    月    22    日
                                    書記官  劉文松


司法院資訊處製作；財團法人民間司法改革基金會備份。
